【裁判字號】    99,訴,463
【裁判日期】    990625
【裁判案由】    遷讓房屋等
【裁判全文】
臺灣臺中地方法院民事判決  99年度訴字第463號
原      告  交通部臺灣鐵路管理局
法定代理人  甲○○
訴訟代理人  吳聰億律師
複代理人    乙○○
被      告  丙○○
            丁○○
當事人間遷讓房屋等事件，本院於99年6月11日言詞辯論終結，
判決如下：
    主    文
被告丙○○應自門牌號碼台中市○區○○路四段三七巷五號之房
屋遷讓返還原告，及給付原告新臺幣壹拾貳萬玖仟肆佰捌拾柒元
，暨自民國九十九年六月一日起至返還上開房屋之日止，按月給
付原告新臺幣參仟貳佰玖拾玖元整。
被告丁○○應自如附圖編號B－D－G－J－B所示圍繞之建物即門
牌號碼台中市○區○○路四段三七巷六之二號之房屋遷讓返還原
告，及給付原告新臺幣壹拾玖萬玖仟玖佰零參元，及自民國九十
九年六月一日起至返還上開房屋之日止按月給付原告新臺幣伍仟
零陸拾元整。
原告其餘之訴駁回。
訴訟費用(撤回、和解部分未計入)新臺幣貳仟伍佰肆拾元由被告
丙○○負擔二十分之十三、被告丁○○負擔二十分之七。
本判決第一、二項所命給付金額部分，得假執行。
    事實及理由
一、本件被告丙○○、丁○○未於言詞辯論期日到場，核無民事
    訴訟法第386條各款所列情形，爰依原告之聲請，由其一造
    辯論而為判決
二、原告主張：緣主文所示建物（下稱系爭房屋）為中華民國所
    有，原告為管理機關，前因提供系爭房屋作為員工宿舍使用
    ，並將主文一所示房屋由被告丙○○配住使用，主文二所示
    房屋由被告丁○○配住使用，而原配住人因任職關係獲准配
    住系爭房屋，應屬使用借貸之性質。然被告丙○○、丁○○
    等人因退休之故，其就系爭房屋借貸目的而使用業已完畢，
    該使用借貸關係當然消滅之情形下，其等與原告間已無任何
    借貸關係存在。另依稅籍資料所示，被告等所佔用之宿舍房
    屋均屬原告所有，因此，被告丙○○、丁○○等人繼續佔用
    原告所管有之宿舍房屋自構成無權佔有，爰依使用借貸關係
    消滅後之返還請求權，訴請被告二人將無權佔用之宿舍騰空
    遷讓並返還予原告。又依行政院人事行政局95年7月31日局
    核住字第0950305910號函文所示，各機關或學校就經管眷舍
    ，無權占有人應於96年3月31日返還，逾期未還，依法訴追
    ，是自96年4月1日起被告二人無權佔有系爭房屋與土地迄今
    ，受有相當於租金之利益，並使原告受有相當於租金之損害
    ，爰併依民法第179條規定請求被告二人按月給付自96年4月
    1日起算之相當於租金之不當得利價額。並聲明：如主文第
    一、二項所示。被告經合法通知無正當理由未到庭陳述，亦
    未提出書狀作何聲明或陳述。
三、得心證之理由
（一）原告主張被告二人前為原告職員，獲配有如主文所示之宿
      舍使用，嗣退休後仍續住於系爭房屋迄今之事實，被告丙
      ○○經合法寄存通知無正當理由未到庭爭執，依民事訴訟
      法第280條第3項準用同條第1項規定視為自認，被告丁○
      ○部分經本院現場履勘屬實，復有戶籍謄本及履勘筆錄在
      卷可稽，是原告主張之事實，堪信為真實。
（二）按因任職關係獲准配住宿舍，係屬使用借貸性質，借用人
      如已離職，依借貸之目的，應視為已使用完畢，貸與人固
      得依民法第470條第1項規定據以請求借用人返還該房屋，
      無待乎另為終止借貸契約之意思表示(最高法院院44年台
      上字第802號及91年台上字第1926號判例意旨參照)。次按
      行政院人事行政局七十四年五月十八日以台七十四人政肆
      字第一四九二七號函文所載：「對於『事務管理規則』修
      正前退休，而現仍續住修正前規則所定『眷屬宿舍』之退
      休人員，准予續住至宿舍處理時為止」等語，係行政院對
      其所轄機關所為之概括性規定，退休人員僅能憑上開函令
      向配住機關或其上級機關請求准予續住。在未同意續住之
      前，對於被上訴人本於民法第470條第1項前段規定，請求
      交還系爭房屋之權利不生影響（最高法院89年台上字第
      1577號判決）。經查，被告二人前為原告前所屬員工，其
      因任職關係獲准配住之系爭房屋，性質上係屬民法使用借
      貸關係，於被告二人退休離職時，依借貸之目的，當然視
      為已使用完畢，原告請求被告二人返還系爭房屋，性質上
      即屬終止原告與被告二人間就系爭房屋之借貸契約。次查
      ，行政院人事行政局上揭74年間函文，既係行政院對其所
      轄機關所為之概括性規定，退休人員僅能憑上開函令向配
      住機關或其上級機關請求准予續住。在未同意續住之前，
      對於被上訴人本於民法第470條第1項前段規定，請求交還
      系爭房屋之權利不生影響前，本件被告二人既未能提出彼
      等已依前揭行政院人事行政局74年間函文申請續住獲准之
      證明，依上開規定，原告請求返還系爭房屋，洵屬有據。
（三）復按無權占有他人之不動產，可能獲得相當於租金之利益
      ，為社會通常之觀念；其依不當得利之法則請求返還不當
      得利，以無法律上之原因而受利益，致他人受有損害為其
      要件，故得請求返還之範圍，固應以對方所受之利益為度
      ，非以請求人所受損害若干為準，惟於審酌對方所受之利
      益時，如無客觀具體數據可資計算，請求人所受損害之數
      額，未嘗不可據為計算不當得利之標準；而城市地方房屋
      之租金，以不超過土地及其建築物申報總價年息10%為限
      ，土地法第97條第1項亦有規定。是此項房屋之租金應受
      年息10%之限制者，須以土地及其建築物兩者之申報總額
      為其計算標準（最高法院41年度台上字第810號判決參照
      ）。而土地法第97條所謂土地價額，應依法定地價定之；
      土地所有權人依土地法所申報之地價為法定地價，土地法
      施行法第25條、土地法第148條分別定有明文。再按舉辦
      規定地價或重新規定地價時，土地所有權人未於公告期間
      申報地價者，以公告地價百分之80為其申報地價，平均地
      權條例第16條定有明文。另按基地租金之數額，除以基地
      申報地價為基礎外，尚須斟酌基地之位置，工商業繁榮之
      程度，承租人利用基地之經濟價值及所受利益等項，並與
      鄰地租金相比較，以為決定，並非必達申報總地價年息百
      分之10最高額(最高法院68年台上字第3071號判例意旨參
      照)。經查，被告二人無權占有系爭土地，被告就其所占
      有之土地應屬無法律原因而受有相當於租金之利益，並致
      原告受有相當於租金之損害，原告對於被告自得本於前開
      規定請求返還相當於租金。本院審酌系爭土地地理環境緊
      臨台中火車站後站，週遭工商業發達，附近交通、繁榮程
      度及生活機能佳，及被告利用系爭土地之經濟價值與所受
      利益等情形，認原告以土地申報地價及房屋稅核定現值年
      息百分之七為被告不當得利之標準，是為適當。茲被告丙
      ○○無權占有使用系爭5號房屋及其基地即台中市○區○
      ○段一小段第7-7地號土地使用面積35.875平方公尺(系爭
      房屋位處四樓建公寓第二層，共有八戶住戶，各戶對公寓
      公共設施權利範圍為八分之一，換算持有基地287平方公
      尺之面積為35.875平方公尺)，96、99年度申報地價為每
      平方公尺12,000元、11,400元，而現行公告地價實務係每
      三年分區公告一次，故96、97、98年公告地價同為每平方
      公尺12,000元，此有地價第二類謄本乙份在卷可稽，原告
      就被告丙○○無權佔用系爭5號房屋部分，該屋99年1月間
      房屋課稅現值為156,500元，以之計算回溯五年之基準，
      因房屋課稅現值係隨房屋年份之增加減損其價額，應屬合
      理，是原告得請求被告丙○○給付相當於房屋租金之不當
      得利數額，於96年至98年間每月為3,424元【計算式：
      (12000元×35.875+156500)×7%÷12＝3,424，小數點以
      下四捨五入），原告僅請求自96年4月1日起計算相當於租
      金之不當得利數額，為法所許，是合計96年4月至98年12
      月底止相當於租金之不當得利數額為112, 992元(計算式
      ：3424元×33月=112992元)，自99年起每月為3,299元【
      計算式：(11400元×35.875+156500)×7%÷12＝3,299，
      小數點以下四捨五入）是計至99年5月底止，被告丙○○
      不當得利數額為129,487元(計算式：112992+3299×5月
      =129487)。又原告就被告丁○○無權佔用系爭6之2號房屋
      部分，該屋99年1月間房屋課稅現值為81,800元，所使用
      基地即台中市○區○○段一小段7地號(使用面積17平方公
      尺)、7-10地號(使用面積39平方公尺)、7-8地號(使用面
      積2平方公尺)、7-13地號(使用面積9平方公尺)等土地，
      前三者其96、99年度申報地價均為每平方公尺12,000元、
      11,400元，後者96、99年度申報地價為每平方公尺14356.
      5元、13827元，而現行公告地價實務係每三年分區公告一
      次，故96、97、98年公告地價，前三者同為每平方公尺
      12,000元，後者同為每平方公尺14356.5元，此有地價第
      二類謄本乙份在卷可稽，以之計算回溯五年之基準，因房
      屋課稅現值係隨房屋年份之增加減損其價額，亦屬合理，
      是原告得請求被告丁○○給付相當於房屋租金之不當得利
      數額，於96年4月至98年12月間每月為5,291元【計算式：
      (12000元×58平方公尺(占用面積)×+14356.5元×9平方
      公尺+81800)×7%÷12＝5291，小數點以下四捨五入），
      合計96年4月至98年12月止之數額為174,603元(計算式：
      5291×33=174603)。99年起每月為5,060元【計算式：
      (11400元×58+13827元×9+81800)×7%÷12＝5,060 ，小
      數點以下四捨五入）。是以計至99年5月底止，被告丁○
      ○不當得利數額為199,903元(174603+5060×5=199903)。
      從而，原告請求被告丙○○應給付原告相當於租金之不當
      利益合計為129,487元，及自99年6月1日起至交還土地之
      日止，按月給付相當於租金之不當利益為3,299元，暨請
      求被告丁○○應給付原告相當於租金之不當利益為199,
      903元，及自99年6月1日起至交還土地之日止，按月給付
      相當於租金之不當利益為5,060元，為有理由，應予准許
      。
（四）綜上所述，原告依租賃物返還請求權、不當得利返還請求
      權，請求被告應自如主文第一、二項所示房屋遷讓返還予
      原告並給付如主文第一、二項所示之不當得利金額，為有
      理由，應予准許，逾此部分請求為無理由，應予駁回。又
      原告所命被告給付不當得利租金部分，雖未全部勝訴，惟
      此部分請求性質上為民事訴訟法第77條之2第2項所稱之「
      損害賠償」，不計入訴訟標的價額，依民事訴訟法第79條
      後段仍應由被告負擔全部訴訟費用，併為敘明。
六、本件所命給付金額在50萬元以下，依民事訴訟法第389條第1
    項第5款規定，應依職權宣告假執行，爰判決定如主文第三
    項所示。
七、訴訟費用負擔及假執行之依據：民事訴訟法第79條、第389
    條第1項第5款。
中    華    民    國    99    年    6    月    25    日
                  民事第一庭    法  官  陳學德
正本係照原本作成。
如對本判決上訴，須於判決送達後20日內向本院提出上訴狀。
中    華    民    國    99    年    6    月    25    日
                                書記官

司法院資訊處製作；財團法人民間司法改革基金會備份。
